【裁判字號】    90,訴,712
【裁判日期】    900702
【裁判案由】    偽造文書等
【裁判全文】
臺灣板橋地方法院刑事判決                            九十年度訴字第七一二號
    公  訴  人  臺灣板橋地方法院檢察署檢察官
    被      告  甲○○
    被      告  丁○○
右列被告因詐欺案件，經檢察官提起公訴（九十年度偵字第三七七０號），本院判決
如左：
    主    文
甲○○連續行使偽造私文書，足以生損害於他人，處有期徒刑柒月。
丁○○無罪。
    事     實
一、甲○○（原名江翠英）於民國（下同）八十八年三月一日，在台北縣三重市○○○路十四巷一號住處，自任會首召集民間互助會，每會新台幣（下同）一萬元，
    採內標制，連會首共五十二會，會期自八十八年三月一日起至九十一年八月一日
    止，開標日期為每月一日，每遇三、七、十一月之十五日，得加標一次，惟其於
    上開互助會進行中之八十八年十月間起至八十九年二月一日止，因經商需款恐急
    ，竟基於概括之犯意，並意圖為自己不法之所有，於上開互助會開標之際，利用
    活會會員丙○○（原名李婉）、乙○○未到場競標之機會，佯稱丙○○、乙○○
    委託其標會，連續於八十八年十月一日、八十八年十一月十五日、八十九年二月
    一日，而冒會員李婉（二會）、乙○○名義，偽填其標單（其上記載標會名義人
    及欲標之利息）之私文書，持以行使藉以冒標會款，而先後以新台幣（下同）一
    千五百元、一千六百元、一千七百元得標，使活會會員陷於錯誤而給付會款，足
    生損害於丙○○、乙○○及其餘尚為活會之會員，並因此依序取得死活會款各計
    四十四萬四千元（活會部分三十七萬四千元）、四十四萬一千二百元（活會部分
    三十六萬一千二百元）、四十四萬零三百元（活會部分三十四萬零三百元）供己
    花用，迨於八十九年八月間，甲○○無法再週轉資金，而將上述互助會停標，丙○○、乙○○求償無著始知受騙。
二、案經丙○○、乙○○訴請台灣板橋地方法院檢察署檢察官偵查起訴。
    理    由
壹、有罪部分：
一、右揭事實，迭據被告甲○○於偵審中坦承不諱，核與告訴人丙○○、乙○○於偵
    審中所述之情節相符，並有互助會單一紙在卷可稽，本件事證明確，被告犯行洵
    堪認定。
二、按被告冒用丙○○、乙○○名義所偽造之標單，其上既僅記載會員名義及一定之
    金額，如徒憑該標單之內容，殊難獨立表示一定之用意，必須依習慣或特約，始
    足以表示該標單所示金額係標取會款之利息，所示名義則係標取會款之會員，而
    表示一定用意之證明，故該標單並非刑法第二百十條之私文書，而係同法第二百
    二十條、第二百十條以文書論之私文書（有最高法院七十四年度台上字第四一四
    九號刑事判決可參），是被告偽造標單以詐領會款，足生損害於該被冒用名義人
    丙○○、乙○○及活會會員，核其所為，係犯刑法第二百十六條、第二百二十條
    、第二百十條之行使偽造準私文書罪及同法第三百三十九條第一項之詐欺取財罪
    。公訴意旨認被告係犯刑法第二百十六條、第二百十條之行使偽造私文書罪，尚
    有未合，併此敘明。被告偽造丙○○、乙○○之署押，係偽造準私文書之部分行
    為，偽造準私文書部分，亦為高度之行使行為所吸收，均不另論罪。又被告每次
    詐欺行為，活會會員均為受害人，其各別之財產法益均受損害，為同種想像競合
    犯，應從一重處斷。被告先後多次行使偽造文書及詐欺之犯行，時間緊接，犯罪
    構成要件相同，顯係基於概括犯意為之，各應論以連續犯之一罪，並依法加重其
    刑。其所犯上開二罪間，有方法結果之牽連犯關係，應從一重之行使偽造準私文
    書罪論處。爰審酌被告犯罪動機、目的、手段、所生危害、犯後態度及迄未與告
    訴人達成和解賠償損害等一切情狀，量處如主文所示之刑。
三、本件被告冒標所偽造之標單及其上偽造之署押，未經扣案，顯已為其銷燬無存，
    為免執行之困難，故不另為沒收之諭知，附此敘明。
貳、無罪部分：
一、 公訴意旨略以：被告丁○○（原名陳金龍）與係甲○○係夫妻關係，於民國（
     下同）八十八年三月一日，在台北縣三重市○○○路十四巷一號住處，由甲○○掛名會首共同召集民間互助會，其則負責聯絡及主持開標事宜，惟於上開互
     助會進行中之八十八年十月間起至八十九年二月一日止，其竟與甲○○基於意
     圖自己不法所有之概括犯意聯絡，於上開互助會開標之際，利用活會會員丙○○（原名李婉）、乙○○未到場競標之機會，連續冒用丙○○、乙○○名義偽
     填標單標得會款花用，因認被告丁○○涉共犯刑法三百三十九條第一項之詐欺
     罪及二百十六條、第二百十條之行使偽造私文書罪云云。
二、按犯罪事實應依證據認定之，無證據不得推定其犯罪事實，又不能證明被告犯罪
    者，應諭知無罪之判決，刑事訴訟法第一百五十四條、第三百零一條第一項分別
    定有明文。次按告訴人之告訴，係以使被告受刑事訴追為目的，是其陳述是否與
    事實相符，仍應調查其他證據以資審認，最高法院亦著有五十二年台上字第一三
    ００號判例可參。本件公訴意旨認被告涉有右揭偽造文書等犯行，無非以告訴人
    之指訴及被告丁○○與甲○○係夫妻，且系爭會款均匯入被告丁○○所有聯邦銀
    行第000000000000帳戶內為其論據。
三、訊據被告丁○○堅決否認有何右揭偽造文書等犯行，辯稱：伊並未處理會務，開
    標時伊並未在現場，只是有時候伊妻交代要伊幫收會款，但伊也不知是誰得標，
    伊對伊妻冒標之事伊並不清楚，因家計及伊銀行戶頭都是伊妻在處理等語。查：
    核其所辯與同案被告甲○○所述情節相符。復參以告訴人丙○○、乙○○在偵查
    中陳稱：除會款部分外，都是被告甲○○前來收取會單，會也是她起的等語及告
    訴人乙○○於審理時陳稱：只有第一次開標時丁○○有在，後來伊等並沒有參加
    開標，所以不知道他有沒有幫忙等語，是渠等指訴即難遽為不利被告丁○○之認
    定依據，尚難其與甲○○係夫妻關係，而遽認其對甲○○冒用告訴人名義標會之
    犯行，有犯意聯絡及行為分擔。此外，本院復查無其他積極證據足以證明被告丁○○有與甲○○共犯偽造文書等犯行，應認不能證明其犯罪，揆諸前揭說明，自
    應為無罪之諭知，以免冤抑。
據上論斷，應依刑事訴訟法第二百九十九條第一項前段、第三百零一條第一項，刑法
第五十六條、第二百十六條、第二百二十條、第二百十條、第三百三十九條第一項、
第五十五條，罰金罰鍰提高標準條例第一條前段，判決如主文。
本案經檢察官李嘉明到庭執行職務。
中      華      民      國      九十      年    七      月    二        日
                                      臺灣板橋地方法院刑事第二庭
                                              法  官  古  秋  菊
右正本證明與原本無異。
如不服本判決，應於判決送達後十日內，向本院提出上訴狀。
                                              書記官  蕭  詩  穎
中      華      民      國      九十      年     七     月      三      日
附錄論罪科刑法條：
刑法第二百十條
偽造、變造私文書，足以生損害於公眾或他人者，處五年以下有期徒刑。
刑法第二百十六條
行使第二百十條至第二百十五條之文書者，依偽造、變造文書或登載不實事項或使登
載不實事項之規定處斷。
刑法第二百二十條
在紙上或物品上之文字、符號，依習慣或特約，足以為表示其用意之證明者，關於本
章之罪，以文書論。
刑法第三百三十九條
意圖為自己或第三人不法之所有，以詐術使人將本人或第三人之物交付者，處五年以
下有期徒刑、拘役或科或併科一千元以下罰金。
以前項方法得財產上不法之利益或使第三人得之者，亦同。
前二項之未遂犯罰之。


司法院資訊處製作；財團法人民間司法改革基金會備份。
